【裁判字號】    89,上易,314
【裁判日期】    900226
【裁判案由】    重利
【裁判全文】
臺灣高等法院花蓮分院刑事判決            八十九年度上易字第三一四號
    上  訴  人  臺灣臺東地方法院檢察署檢察官
    被      告  丙○○
    被      告  乙○○
    共      同
    選任辯護人  吳漢成律師
右列上訴人因被告等重利案件，不服臺灣臺東地方法院八十八年度易字第四十二號中
華民國八十九年九月二十六日第一審判決( 起訴案號：臺灣臺東地方法院檢察署八十
七年度偵續一字第九號 )，提起上訴，本院判決如左：
    主  文
上訴駁回。
    理  由
一、本件檢察官在原審公訴意旨以丙○○、乙○○夫婦於民國八十四年九月二十日，
    在臺東市○○街一四三號自宅，見甲○○急需現款週轉，竟以逾月息十分之高利
    ，貸以現款新台幣（下同）六十萬元，期限一個月，利息六萬元先行扣除，甲○○實取五十四萬元，自同年九月廿一日起至十月廿日止，甲○○每日應償還丙○○夫婦二萬元。嗣於八十四年十月三日，丙○○夫婦復基於概括犯意，以同一條
    件，另貸以現款六十萬元予甲○○。經甲○○訴請偵辦。因認丙○○、乙○○有
    連續共犯刑法第三百四十四條之重利罪嫌等語。
二、按犯罪事實應依證據認定之，無證據不得推定其犯罪事實，刑事訴訟法第一百五
    十四條定有明文。而告訴人之告訴，係以使被告受刑事訴追為目的，是其陳述是
    否與事實相符，仍應調查其他證據以資審認；故被告否認犯罪事實所持之辯解及
    反正，縱屬不成立，如無積極證據足以證明其犯罪行為，仍不能遽為有罪之認定
    ，最高法院五十二年台上字第一三００號、二十一年上字第四七四號及三十年上
    字第一八三一號。本件公訴人認被告等涉有重利之犯罪，係以告訴人甲○○之指
    述，告訴人所提出與被告乙○○之對話錄音及証人李麗玉（起訴書誤載為陳麗玉
    ）之証詞為其論據。訊之被告等則矢口否認有前揭重利之犯行，辯稱僅借予二分
    之利息云云。經查：
    (一)以通訊之內容作為證據，本應以合法之監聽內容始具証據能力，得作為合法之
      証據。此外，未經合法監聽所截錄之內容，均屬非法之竊聽。本案告訴人甲○○以未經被告乙○○同意之私下錄音提出作為犯罪之証據，仍屬以未經合法監
      聽之通訊錄音為證據，故不得以該內容直接作為証明被告犯罪之証據。（參照
      最高法院八十七年度台上字第四０二五號判決意旨）查告訴人所提之前揭八十
      五年十月間錄音帶，經原審法院履行調查程序，該院於八十九年七月十三日當
      庭播放勘驗結果，發現係告訴人質問被告乙○○：「以前向你借新台幣（下同
      ）六十萬元扣六萬元利息只拿五十四萬元」等語後，被告乙○○始答以「那是
      大家歡喜甘願的」等語。嗣告訴人又質以同一問題，被告乙○○則答以：「不
      要提那一些，那是過去的事了。」等語。有勘驗筆錄與告訴人所提出之錄音譯
      文影本在卷足稽。足認此預扣六萬元利息之對話係告訴人在被告不知有錄音之
      情形下主動刻意提及，被告乙○○之回答則未針對是否確有預扣六萬元之事，
      僅答以「是大家歡喜甘願的」、「不要提那一些，那是過去的事了。」「三十
      分，四十分利隨便你講」等語。上開錄音帶被告乙○○係在告訴人之誘導下所
      為之陳述，自難採為被告犯罪之證據，何況被告乙○○於原審勘驗時，辯稱：
      「我不會回答，告訴人一直在說，我才如此說。」等語。並未供認有預扣六萬
      元之事實。且於勘驗該錄音帶中，告訴人與被告乙○○兩人，對告訴人所積欠
      被告之債務，係在五十八萬元與五十六萬元間爭執，並非爭執是否為預扣六萬
      元利息後之五十四萬元。是以，尚難以此被告與告訴人於審判外之對話錄音，
      即推斷被告乙○○有預扣六萬元重利之事實。
    (二)再查告訴人甲○○於八十六年一月二十八日向檢察官具狀告訴被告等犯重利罪
      之初，係指述被告等二人於八十四年九月二十日與十月三日分二次各貸與六十
      萬元等情。但於本院審理中則改稱：「我分三次向被告借錢，簽了三次票，九
      月十日借三十萬，九月二十日六十萬，十月三日六十萬。」等語。足認告訴人
      甲○○所指述之事實前後不一。況且如前所言，告訴之之指訴本以使被告受刑
      事追訴為目的，至難以告訴人前後不一之指述，即令被告等擔負重利之罪責。
    (三)至於證人李麗玉係偵查中到庭證稱：「後來聽甲○○說過向丙○○與乙○○借
      錢一事。」、「陳不要我進去，我在外面等。」足認公訴所指之證人李麗玉，
      並非親自見聞告訴人與被告借貸金錢事實之人，而係轉述告訴人甲○○所言。
      至不能以此證人聽聞之事實，即認被告等有重利之行為。
    (四)曾向被告丙○○借款之證人梁月珠與曾美足均於原審到庭證稱；向被告等借款
      之利息係二分，如有拖欠始付利息三分等語。以二分之月息計算，年息僅為百
      分之二十四，核與民間借貸利率，尚稱合理而無重利情形。非如告訴人所指述
      之月息十分（年息為百分之一百二十）之重利。
三、綜上所述，告訴人所提之錄音帶並未能證明被告等之重利犯行，證人李麗玉之證
    言又係聽聞所得。而曾向被告借款之證人梁月珠等又到庭證稱被告之借款，僅收
    月利二分等情。自難單憑告訴人前後不一之指述遽令被告擔負重利之罪責。此外
    復查無其他積極證據足資認定被告有何重利犯行，被告等之犯罪即屬不能證明，
    原審因而諭知被告等無罪之判決，核無不當。公訴人上訴意旨仍執陳詞認被告等
    有重利之犯行，指摘原判決不當，為無理由，應予駁回。
據上論斷，應依刑事訴訟法第三百六十八條判決如主文。
本案經檢察官崔紀鎮到庭執行職務。
中      華      民      國      九十      年     二     月   二十六   日
                                    審判長法官  謝  志  揚
                                          法官  賴  淳  良
                                          法官  莊  謙  崇
右正本證明與原本無異。
本件不得上訴。
                                        書記官  林  明  智
中      華      民      國      九十      年     三     月     一     日


司法院資訊處製作；財團法人民間司法改革基金會備份。
